臺灣高等法院臺南分院刑事判決　 96年度重上更(二)字第152號
上　訴　人
即　自訴人　甲○○
　　　　　　　　　　　號
　　　　　　乙○○
　　　　　　　　　　　號
共　　　同
自訴代理人　蔡進欽律師
　　　　　　蘇正信律師
　　　　　　蔡弘琳律師
上　訴　人
即　被　告　丙○○
選任辯護人　黃溫信律師
　　　　　　徐美玉律師
　　　　　　黃紹文律師
上列上訴人因被告誣告案件，不服臺灣台南地方法院中華民國八
十八年八月三十一日第一審判決（八十八年度自字第一六六號）
提起上訴，判決後經最高法院第二次發回更審，本院判決如下：
    主  文
原判決撤銷。
丙○○無罪。
    理  由
一、公訴意旨略以：緣自訴人甲○○向坐落台南縣關廟鄉○○段
    八八五、九三一、九三二、九三三等地號土地及其上建物（
    下稱係爭房地）之地主購買該房地，均已談妥價格，事為盧
    永和得知，乃將該房地介紹予被告丙○○，丙○○有意購買
    ，乃委由盧永和為仲介人，向甲○○購買系爭房地，並與甲○○約定買賣價格，直接由丙○○付款，並將系爭房地直接
    過戶予丙○○或其指定之人，丙○○明知並非委由甲○○仲
    介向上開原地主購買系爭房地，嗣因原屬黃明春所有八八五
    地號應有部分一百二十分之三之土地，經甲○○購入並登記
    於兒子即自訴人乙○○名下，與丙○○於買賣細節有所爭執
    ，丙○○竟意圖使甲○○、乙○○二人受刑事處分，於民國
    （下同）八十六年十一月二十五日具狀向台灣台南地方法院
    檢察署提出告訴，誣指甲○○、乙○○母子二人受伊委任，
    仲介購入上開土地，竟將其中原地主黃明春所有八八五地號
    土地擅自登記過戶於乙○○名義，而未登記與伊或伊指定之
    人，涉有背信、侵占罪嫌，冀圖以刑事處分逼迫甲○○二人
    就範，讓出土地。嗣因偵查中檢察官所調查證據似不利該方
    二人並未為丙○○仲介土地，犯罪不能證明，而判決甲○○
    二人無罪確定，因認被告涉犯刑法第一百六十九條第一項誣
    告罪嫌。
二、按犯罪事實應依證據認定之，無證據不得認定其犯罪事實；
    又不能證明被告犯罪者，應諭知無罪之判決，刑事訴訟法第
    一百五十四條第二項、第三百零一條第一項前段分別定有明
    文。再認定被告有罪之事實，應憑證據，如未能發現相當之
    證據，或證據不足以證明，自不能以推測或擬制之方法，以
    為裁判之基礎；且認定犯罪事實所憑之證據，其為訴訟上之
    證明，須達於通常一般人均不致有所懷疑，而得確信其為真
    實之程度者，始得據為有罪之認定，倘其證明尚未達到此一
    程度而有合理之懷疑存在時，尚難為有罪之認定基礎；苟積
    極證據不足以為不利於被告事實之認定，即應為有利於被告
    之認定，更不必有何有利之證據，最高法院三十年上字第八
    一六號、四十年台上字第八六號、七十六年台上字第四九八
    六號分別著有判例可資參照。再按被害人（即告訴人或自訴
    人）之指訴，須無瑕疵可指，且就其他方面調查，又與事實
    相符，始足採為認定犯罪事實之憑證。苟積極證據不足證明
    犯罪事實，被告之抗辯或反證縱屬虛偽，仍不能以資為積極
    證據應予採信之理由，而應為被告有利之認定（最高法院七
    十年台上字第三八一號、三十年上字第四八二、八一六號判
    例參照）。
三、訊據上訴人即被告丙○○固坦承有於八十六年十一月二十五
    日具狀向台灣台南地方法院檢察署提出告訴自訴人甲○○、
    乙○○涉有背信、侵占罪嫌，並於八十七年二月二日具狀向
    臺灣台南地方法院提起自訴認自訴人甲○○、乙○○涉犯背
    信、侵占罪嫌等事實，但堅詞否認有何誣告之犯行，辯稱「
    伊有委任甲○○仲介向原地主購買台南縣關廟鄉○○段八八
    五、九三一、九三二、九三三等地號土地，但甲○○受委任
    仲介收購土地，私自將其中八八五號應有部分一百二十分
    之三，原屬黃明春所有部分，私自移轉登記於乙○○名下，
    因而向臺灣臺南地方法院檢察署及臺灣臺南地方法院分別提
    出告訴、自訴，足見伊並無誣告之犯意」云云。
四、經查
  (一)被告丙○○確於八十六年十一月二十五日，以「其於八十一
    年六月委請訴外人盧永和購買係爭房地，並透過土地仲介即
    自訴人甲○○、乙○○居中拉線，以每坪一萬八千元計算，
    為仲介佣金，詎料自訴人甲○○竟將原屬黃明春所有八八五
    地號應有部分一百二十分之三之土地登記於兒子即自訴人乙○○名下，然支付上開土地價金確係被告委由媳婦江邑青（
    即擬移轉登記名義人）交付訂金十萬元之支票，自訴人甲○○、乙○○顯涉犯刑法第三百四十二條、第三百三十六條第
    二項之背信、業務侵占罪嫌」為由，具狀向台灣台南地方法
    院檢察署提出告訴認自訴人甲○○、乙○○母子涉有背信、
    侵占罪嫌，而經臺灣臺南地方法院檢察署以八十六年度偵字
    第一四五三四號偵查在案；復於八十七年二月二日，以同一
    理由具狀向臺灣台南地方法院提起自訴，經該院以八十七年
    自字第六十四號受理在案，嗣經臺灣臺南地方法院檢察署以
    被告已對自訴人二人提起自訴為由，將上開偵查案件移送臺
    灣臺南地方法院併案審理，臺灣臺南地方法院乃於八十七年
    七月二十一日，以不能証明自訴人甲○○、乙○○二人犯罪
    ，而諭知自訴人二人無罪等事實，業據被告供明在卷，並經
    本院調取臺灣臺南地方法院檢察署八十六年度偵字第一四五
    三四號偵查卷、臺灣台南地方法院八十七年度自字第六四號
    刑事卷証核實，復有臺灣臺南地方法院八十七年度自字第六
    四號判決書附卷足憑，堪認此部分與事實相符。
  (二)自訴人甲○○、乙○○雖指稱「被告明知其係透過盧永和仲
    介向甲○○購買系爭房地，並非被告之仲介，竟以虛構之事
    實向臺灣臺南地方法院檢察署、臺灣臺南地方法院誣告彼等
    犯罪」等情，但為被告堅詞否認，並以上開情詞置辯。則本
    件應審酌者，厥為被告有否誣告之犯意。
  (三)按誣告罪之成立，以告訴人所訴被訴人之事實必須完全出於
    虛構為要件，若有出於誤會或懷疑有此事實而為申告，以致
    不能證明其所訴之事實為真實，縱被訴人不負刑責，而告訴
    人本缺乏誣告之故意，亦難成立誣告罪名。又告訴人所訴事
    實，不能證明其係實在，對於被訴人為不起訴處分確定者，
    是否構成誣告罪，尚應就其有無虛構誣告之故意以為斷，並
    非當然可以誣告罪相繩。查：
  １證人即原地主黃德意、黃安霖、黃安國、黃秋龍、黃金輝、
    邱蘇鶯月、黃壽根於原審到庭分別證稱「系爭土地係嬌仔（
    即自訴人甲○○）要買的，每坪四萬二千元，土地價款是嬌
    的兒子（即自訴人乙○○）開票給我」等情（見原審卷第二
    二五頁背面起至第二三一頁背面），且稽之証人黃德意、黃
    安霖、黃秋國、黃壽根等人於原審之証詞，上開証人於事發
    前或未見過被告，或未認識被告，或未認識盧永和等情，足
    認系爭房地之原所有權人雖有出售彼等之持分，但係與自訴
    人甲○○接洽簽訂，並無「直接出售予被告」之情。
  ２証人盧永和於本院前審證稱：「甲○○透過我同學郭竹根問
    我說有土地要賣，後來我與被告、甲○○、郭竹根及張憲堂
    一起吃飯商談，最後決定以每坪六萬元成交，被告就委託我
    向系爭土地之地主包括甲○○之弟弟、妹妹承購，每坪超過
    四萬二千元的就算甲○○之介紹費，因我沒有在關廟農會開
    戶，甲○○說她兒子乙○○有關廟農會的帳戶，叫我將錢匯
    入乙○○之帳戶，我都是簽發支票去領現金存入乙○○之戶
    頭」等語（見本院上訴卷第七一頁正、反面）；而自訴人甲○○於本院前審亦指稱「是我先買系爭土地再透過盧永和賣
    給被告，伊向房內的人（即系爭土地所有權人）買系爭土地
    大約一坪四萬二千元」等語（見本院上訴卷第一四０頁）；
    被告於本院前審則供認「其欲購買系爭土地，委託盧永和去
    向地主洽商，盧永和說甲○○與這些地主是親戚，跟他們很
    熟，故要委任甲○○與地主洽商買賣土地」等情（見本院上
    訴卷第三二頁正、反面），足認被告購買系爭土地，是透過
    証人盧永和之撮合，並得知自訴人甲○○已先向地主（多為
    其親戚）洽談買上開土地，價格已定，乃同意以每坪六萬元
    之價格購買系爭房地，其中四萬二千元應係支付原地主之買
    賣價金，另一萬八千元則由自訴人甲○○取得，而自訴人甲○○則負責向地主購買系爭房地辦理所有權登記與被告或其
    指定之登記名義人等事實，可堪認定。
  ３再查，系爭土地之所有權人均係與自訴人甲○○接洽出售系
    爭土地事宜，而被告又係經証人盧永和之撮合而購入系爭房
    地，且明知自訴人甲○○係以每坪四萬二千元之價格購入系
    爭土地，猶願以每坪六萬元之價格購入系爭土地，並由自訴
    人甲○○出面向系爭土地所有權人接洽，並由自訴人甲○○
    取得每坪一萬八千元之款項，均如上述，則被告與自訴人甲○○間之民事法律關係，或係自訴人甲○○向原地主購入系
    爭房地後，再轉售與被告，僅係於系爭房地所有權移轉登記
    部分予以簡化，而由系爭房地所有權人直接移轉登記與被告
    或其指定之登記名義人。然按被告是否應否負誣告罪，揆諸
    上揭說明，其徵結所在為被告有無虛構事實以及是否有誣告
    之故意。至於被告與自訴人甲○○間在民事上法律關係如何
    ？係單純買賣，抑為買賣與仲介之混合契約？甚或其他？此
    為民事法院審理之重點，一般民眾所知者為事實經過，對於
    複雜之民事法律關係不易瞭解，此亦非誣告罪成立與否之要
    件。此由被告於偵查中供稱「八八五號土地，沒有委託甲○○買」「八八五號土地沒有付款與被告二人 (指甲○○，乙○○），也未付介紹費給被告」等語，於本院前審供稱「其
    本人未親自找甲○○幫忙仲介買土地」等語，然被告於本院
    上訴審理時又供稱「因甲○○與地主是親戚，跟他們很熟，
    故要委任甲○○與地主買賣土地」等語（見本院上訴卷第三
    二頁反面），顯見被告就其與自訴人甲○○、乙○○就系爭
    房地之民事法律關係究係如何，亦未能清楚瞭解，從而被告
    事後以自訴人甲○○、乙○○為其仲介，受其委任而購買系
    爭房地，涉及背信、侵占犯行，而具狀向台灣台南地方法院
    檢察署提出告訴認自訴人甲○○、乙○○母子涉有背信、侵
    占罪嫌，復於八十七年二月二日，以同一理由具狀向臺灣台
    南地方法院提起自訴，或係基於對其與自訴人二人之民事法
    律關係之誤認，是否即有誣告之犯意，即非無疑。
  ４且查，証人盧永和於原審審理中証稱「被告全權委任我，我
    有與地主簽契約」「（丙○○）買清的，一坪六萬元，增值
    稅、代書費、仲介費由甲○○負擔」「我要支付先電知丙○○電匯入我帳戶，我領出存入乙○○帳戶」、「我先借乙○○支票開給地主，再請丙○○電匯入帳戶」等語（見原審卷
    第一四九、一五０、一五一頁）；於本院前審則稱「（問是
    否因甲○○不滿佣金才將黃明春之土地登記在乙○○名下？
    ）是因道路部分雖在買賣範圍內，但應由甲○○負擔，甲○○不滿要負擔的道路有二十四坪，金額高達一百四十四萬，
    才將土地登記在乙○○名下」「（問買方與賣方如何商談土
    地價格？）甲○○與地主談好土地價格每坪四萬二千元，我
    向被告拿六萬元，四萬二千元要給地主的，差額一萬八千元
    給甲○○仲介費用」「由甲○○及丙○○二人在該處（指秋
    達土雞店）決定買賣土地價格為六萬元，土地是買清的，丙○○說一坪一萬八千元讓他（指甲○○）賺，由甲○○去"
    扣"（用台語發音）。整合出售之意。（問此地是丙○○向甲○○買的或向地主買的？）向地主買土地的。……（問證人"
    扣"（用台語發音）所有地主之"扣"真意為何？）是指『整合
    出售』之意思」等語（見本院上訴卷第七十三頁、第二一五
    頁反面、第二一六頁反面、第二一七頁）。而自訴人甲○○
    、乙○○於本院前審經詢及「乙○○在關廟農會戶頭內的錢
    是否盧永和存入的」一節，亦均稱「是盧永和存入（匯入）
    」等情（見本院上訴卷第二０五頁反面），証人甲○○、乙○○並均稱「乙○○名義開出的支票均是盧永和開出的」等
    情（見原審卷第二０五、二０六頁）。自訴人乙○○並稱「
    盧永和匯入，伊都有簽收」「（你們向原地主買土地如何付
    款？）由我本人的票支付原地主的，錢的來源是被告給盧永
    和，叫盧永和付給我們去付票款」等語（見本院上訴卷第二
    ０五頁反面、第二０六頁）。足見被告與自訴人二人就付款
    予地主之方式，係由証人盧永和簽發自訴人乙○○之支票予
    地主，金錢來源則由被告付款予証人盧永和再轉至自訴人乙○○帳戶之情節，彼此之供証均屬一致；另證人盧永和亦證
    稱「每坪差額一萬八千元為仲介費用」之情。再佐以証人即
    系爭第八八五號土地之地主黃明春曾於八十六年十一月十二
    日出具證明書一紙，以資證明該筆土地之定金係由被告之媳
    婦江邑清交付予黃春明之妺，及卷附與地主買賣土地之契約
    書影本等情，則系爭房地之買賣雖係起因於証人盧永和知悉
    自訴人甲○○已與地主談好價格，並撮和被告與自訴人甲○○，而由被告以每坪六萬元之價格購入，但支付本件買賣契
    約價金之方式既係由証人盧永和簽發自訴人乙○○之支票予
    地主，再由被告付款予証人盧永和再轉至自訴人乙○○帳戶
    ，系爭房地所有權移轉登記之方式係由地主「直接」登記與
    被告指定之登記名義人，而被告支付之每坪六萬元之價金中
    ，又由自訴人甲○○取得其中之一萬八千元，則被告因而認
    自訴人甲○○、乙○○二人均係受其委任，而為其仲介，亦
    無悖於常理之處，從而自難以被告與自訴人甲○○、乙○○
    二人就系爭房地之民事法律關係，事後經法院審認係屬單純
    買賣契約關係，且自訴人甲○○、乙○○就被告上開告訴及
    自訴之案件，經法院為無罪之判決，即認被告有何誣告之犯
    意。
  (四)末查，依證人盧永和上揭所證，本件應係因自訴人甲○○負
    責與系爭房地之所有權人洽談，負責整合系爭房地之所有權
    人，被告始答應讓自訴人甲○○賺取每坪一萬八千元之差價
    ，惟增值稅、代書費、仲介費由自訴人甲○○負擔，從而自
    訴人既以每坪四萬二千元向地主談好後，再向被告拿取每坪
    六萬元之代價，差額不少，其等約定由仲介人甲○○負擔增
    值稅、代書費、仲介費，亦未悖於土地交易之慣例，自難以
    自訴人甲○○應負責仲介費等費用，即認被告明知自訴人甲○○、乙○○非其仲介，猶「虛構事實而誣告自訴人甲○○
    、乙○○」，而有誣告之犯意。
  (五)綜上，本院依自訴人所提出之證據，均不足為被告本件有罪
    之積極證明，亦無從說服本院以形成被告有罪之心證；此外
    ，復查無其他積極証據以資証明被告有何上揭誣告之犯行，
    基於無罪推定之原則，自應認不能証明被告之犯罪。
五、原審未察，遽為被告有罪之判決，顯有未當。是自訴人上訴
    意旨認原審量刑過輕，雖無理由，惟被告上訴否認犯罪，則
    為有理由，自應由本院將原判決撤銷，另為被告無罪之諭知
    。
據上論結，應依刑事訴訟法第369條第1項前段、第364條、第343
條、第301條第1項前段，判決如主文。
中　　華　　民　　國　　96　　年　　7 　　月　　18　　日
                  刑事第四庭    審判長法　官　吳志誠
                                      法　官  羅心芳
                                      法　官　陳珍如
以上正本證明與原本無異。
自訴人如不服本判決，應於收受本判決後十日內向本院提出上訴
書狀。其未敘述上訴理由者並得於提起上訴後十日內向本院補提
理由書狀（均須按他造當事人之人數附繕本）「切勿逕送上級法
院」。
　　　　　　　　　　　　　　　　　　　書記官　岑　玢
中　　華　　民　　國　　96　　年　　7 　　月　　18　　日
